臺灣高等法院民事判決　　　　　　　　　99年度上字第1255號
上　訴　人　李義雄
　　　　　　許榮棋
　　　　　　張助成
被　上訴人　王卓鈞
訴訟代理人　鄭志政律師
上列當事人間請求損害賠償事件，上訴人對於中華民國99年9月
23日臺灣臺北地方法院99年度訴字第2354號第一審判決提起上訴
，本院不經言詞辯論，逕行判決如下：
    主    文
上訴駁回。
第二審訴訟費用由上訴人負擔。
    事    實    及    理    由
一、程序部分：
    查上訴人於原審民國（下同）99年1月7日追加狀，追加內政
    部警政署督察室為共同被告（見原審卷第35頁），嗣於原審
    99年5月28日期日表明被告為被上訴人王卓鈞，其他如內政
    部警政署督察室等人均暫時保留（見原審卷第83頁背面筆錄
    ）；故原審僅以王卓鈞為被告而於99年9月23日判決。嗣上
    訴人於99年11月7日具狀上訴，將王卓鈞列為對造，就內政
    部警政署督察室則註記「暫先保留」（見本院卷第5頁）；
    故本件被上訴人僅王卓鈞，先予說明。
二、上訴人主張：訴外人永達保險經紀人股份有限公司涉有違反
    銀行法等犯罪。96年12月21日，上訴人李義雄前往該公司營
    業處所即台北市○○○路○段79號門口抗議，但台北市政府
    警察局中山分局中山二派出所（下稱中山二派出所）警員即
    訴外人林志清、郭書嘉（下合稱林志清2人），明知該公司
    未經合法告訴，竟逮捕李義雄，再強行拖至中山二派出所，
    並以手銬腳鐐拘束李義雄身體，造成其右手背瘀青、左手腕
    擦傷等傷害；李義雄曾以手機通報內政部警政署督察室，亦
    遭林志清阻止並取走手機。自96年12月21日下午13時40分遭
    逮捕，迄96年12月22日下午17點50分檢察官准予交保止，李
    義雄被拘禁長達28小時10分鐘，顯逾24小時法定時限；中山
    二派出所主管即訴外人林國平應與林志清2人共同負賠償責
    任。李義雄被逮捕當日即以手機通報台北市政府警察局，但
    該局並未處理，時任台北市政府警察局局長之被上訴人，顯
    未盡監督責任，其侵害李義雄身體、自由、名譽等權益，應
    賠償新台幣（下同）12萬元。李義雄嗣在99年4月28日，將
    上開債權讓與上訴人許榮棋、張助成各1200元。爰依民法第
    184條第1項、第186條、第195條第1項，請求金錢賠償與回
    復名譽等語（於原審聲明：(一)被上訴人應給付李義雄、許榮
    棋、張助成，各11萬7600元、1200元、1200元，及均自96年
    12月22日起至清償日止，按年息百分之五計算之利息。(二)被
    上訴人應回復名譽並登報道歉及網路道歉。原審為上訴人全
    部敗訴判決，上訴人提起上訴）。並上訴聲明：原判決廢棄
    ，發回原法院更為審理。
三、被上訴人則以：李義雄如受有損害，應優先適用國家賠償法
    請求賠償，不得逕依民法規定請求損害賠償。其次，上訴人
    並未證明被上訴人有何侵害行為，並致李義雄受有損害，其
    請求賠償，即屬無據。李義雄曾對林志清2人、林國平提出
    告訴，均經不起訴處分確定，其聲請交付審判亦遭聲請駁回
    確定；嗣對林志清2人、林國平請求損害賠償，亦經原法院
    99年6月15日99年度訴字第2040號民事判決駁回，故上訴人
    請求損害賠償，顯無理由等語。並答辯聲明：上訴駁回。
四、按「原告之訴，依其所訴之事實，在法律上顯無理由者，法
    院得不經言詞辯論，逕以判決駁回之」，民事訴訟法第249
    條第2項定有明文，並為同法第463條準用於第二審程序。經
    查：
  (一)「因故意或過失，不法侵害他人之權利者，負損害賠償責任
    。故意以背於善良風俗之方法，加損害於他人者亦同」、「
    公務員因故意違背對於第三人應執行之職務，致第三人受損
    害者，負賠償責任。其因過失者，以被害人不能依他項方法
    受賠償時為限，負其責任。前項情形，如被害人得依法律上
    之救濟方法，除去其損害，而因故意或過失不為之者，公務
    員不負賠償責任」、「不法侵害他人之身體、健康、名譽、
    自由、信用、隱私、貞操，或不法侵害其他人格法益而情節
    重大者，被害人雖非財產上之損害，亦得請求賠償相當之金
    額。其名譽被侵害者，並得請求回復名譽之適當處分」，民
    法第184條第1項、186條第1、2項、195條第1項，分別定有
    明文。損害賠償之債，以有損害之發生及有責任原因之事實
    ，並二者之間，有相當因果關係為成立要件。故原告所主張
    損害賠償之債，如不合於此項成立要件者，即難謂有損害賠
    償請求權存在（最高法院48年台上字第481號判例意旨參照
    ）。民法第186條就公務員執行職務之侵權責任，已有特別
    規定，要無適用同法第184條關於一般侵權行為規定之餘地
    （最高法院98年度台上字第751號判決意旨參照）。
  (二)上訴人係主張96年12月21日，林志清2人逮捕並拘束李義雄
    人身自由致其受傷，林志清並阻止李義雄向內政部警政署督
    察室通報；被上訴人時任台北市政府警察局局長，未處理上
    情，顯有職情形，應負損害賠償責任。李義雄已在99年4
    月28日，將12萬損害賠償債權讓與許榮棋、張助成各1200元
    云云，有債權讓與契約書在卷（見原審卷第2頁書狀、第62
    頁讓與契約書、第84頁正面筆錄）。上訴人既謂林志清2人
    執行職務時侵害李義雄權益（假設語；李義雄實未遭受不法
    侵害，詳後述），依前開說明，僅得依據民法第186條請求
    公務員（如被上訴人）負賠償責任；其依據民法第184條第1
    項請求被上訴人負擔公務員賠償責任，即有未合。何況，上
    訴人既謂林志清2人執行公務時侵害李義雄身體、自由、名
    譽，則其主張之侵權行為人顯非被上訴人，且被上訴人當時
    既未在現場為任何行為，自無所謂侵權行為可言。無論被上
    訴人有無上訴人所指之事後未處理或包庇之情事，均與上訴
    人所指之損害無關。上訴人僅因被上訴人當時擔任台北市政
    府警察局局長，即謂被上訴人亦應負擔民法186條第1項、第
    195條第1項之公務員侵權行為損害賠償責任云云，其所述原
    因事實與損害結果間顯無因果關係，依前述說明，足認本件
    損害賠償請求為顯無理由。
  (三)再者，李義雄控告林志清2人與林國平職，業經台灣台北
    地方法院檢察署檢察官97年度偵字第11060號不起訴處分、
    臺灣高等法院檢察署97年度上聲議字第4635號駁回再議確定
    ；李義雄聲請交付審判，亦經原法院97年9月30日97年度聲
    判字第161號刑事裁定駁回，有裁定書附卷（見原審卷第81
    頁），益徵林志清2人執行逮捕公務時，並無非法侵害李義
    雄身體、自由、名譽情事可言。此外，李義雄對林志清2人
    、林國平、訴外人謝文傑等人請求侵權行為損害賠償，亦經
    原法院99年6月15日99年度訴字第2040號判決駁回（見本院
    卷第39、40頁）；惟李義雄未對林志清2人、林國平提起上
    訴，僅就謝文傑等人上訴，該案現由本院99年度上字第819
    號審理，亦有李義雄陳報狀、辦案進行簿列印資料在卷（見
    本院卷第36、41頁）。則上訴人未對林志清2人、林國平請
    求除去損害，僅因被上訴人為其上級長官，即謂被上訴人應
    依民法第186條第1項、第195條第1項賠償金錢、回復名譽並
    登報道歉及網路道歉云云，顯屬無據。
  (四)本件請求顯無理由，是則原審不經言詞辯論即駁回其訴，理
    由雖與本院認定不盡相同，然結論並無不合，仍應予以維持
    。上訴意旨指摘原判決不當，求予廢棄改判，為顯無理由，
    應依前揭規定，不經言詞辯論逕行判決駁回其上訴。
五、本件為判決基礎之事證已明，兩造其餘主張、陳述及所提證
    據，經審酌後，認均與本件結論無礙，不再一一論列，併予
    敘明。
六、據上論結，本件上訴顯無理由，爰不經言詞辯論，判決如主
    文。
中    華    民    國   100    年    1     月    10    日
                    民事第十七庭
                        審判長法  官  藍文祥
                              法  官  陳麗芬
                              法  官  吳燁山
正本係照原本作成。
如不服本判決，應於收受送達後20日內向本院提出上訴書狀，其
未表明上訴理由者，應於提出上訴後20日內向本院補提理由書狀
（均須按他造當事人之人數附繕本）上訴時應提出委任律師或具
有律師資格之人之委任狀；委任有律師資格者，另應附具律師資
格證書及釋明委任人與受任人有民事訴訟法第466條之1第1項但
書或第2項（詳附註）所定關係之釋明文書影本。如委任律師提
起上訴者，應一併繳納上訴審裁判費。
中    華    民    國   100    年    1     月    11    日
                              書記官  于  誠
附註：
民事訴訟法第466條之1（第1項、第2項）：
對於第二審判決上訴，上訴人應委任律師為訴訟代理人。但上訴
人或其他法定代理人具有律師資格者，不在此限。
上訴人之配偶、三親等內之血親、二親等內之姻親，或上訴人為
法人、中央或地方機關時，其所屬專任人員具有律師資格並經法
院認為適當者，亦得為第三審訴訟代理人。